【裁判字號】    94,選訴,15
【裁判日期】    950303
【裁判案由】    違反公職人員選舉罷免法
【裁判全文】
臺灣高雄地方法院刑事判決              94年度選訴字第15號
公  訴  人  臺灣高雄地方法院檢察署檢察官
被      告  丙○○
            乙○○
共      同
選任辯護人  沈榮生律師
被      告  丁○○
上列被告等因違反公職人員選舉罷免法案件，經檢察官提起公訴
（94年度選偵字第54號）及移送併辦（95年度選偵字第5 號），
本院判決如下：
    主  文
丙○○共同預備對於有投票權之人，交付賄賂，而約其投票權為
一定之行使，處有期徒刑陸月，如易科罰金，以參佰元折算壹日
，褫奪公權參年。扣案之現金新臺幣參萬元沒收。
丁○○共同預備對於有投票權之人，交付賄賂，而約其投票權為
一定之行使，處有期徒刑肆月，如易科罰金，以參佰元折算壹日
，褫奪公權貳年。扣案之現金新臺幣參萬元沒收。
乙○○無罪。
    事  實
一、丙○○為中華民國94年度第16屆高雄縣縣議員第四選舉區之
    候選人，丁○○則為丙○○之國中同學，丙○○為求於此縣
    議員選舉中當選，乃於民國94年10月中旬某日夜間9 時許，
    持新臺幣（下同）3 萬元現金，與不知情之競選總部幹事乙○○（經本院為無罪之諭知，詳後述）至丁○○位於高雄縣
    燕巢鄉○○村○○路30號之住處拜訪，在拜訪過程中，丙○○趁乙○○暫行出屋外抽煙之際，將上開3 萬元現金交付與
    丁○○，而與丁○○共同基於對高雄縣第四選舉區有投票權
    人交付賄賂，約定投票予丙○○之犯意聯絡，擬由丁○○於
    選舉前，對高雄縣第四選舉區有投票權人，交付不特定金額
    之賄賂，而約定渠等投票予丙○○。惟丁○○尚未對該選舉
    區有投票權之人，行求、期約或交付賄賂之際，即於同年11
    月26日，經臺灣高雄地方法院檢察署檢察官率同法務部調查
    局高雄縣調查站人員，持搜索票在丁○○前開住處進行搜索
    ，因而查獲並扣得預備用以交付之賄賂3 萬元，另在乙○○
    身上查扣與預備交付賄賂無關之名冊1 張、文宣名片2 張，
    因而知悉上情。
二、案經法務部調查局高雄縣調查站移送臺灣高雄地方法院檢察
    署檢察官偵查起訴及移送併辦。
    理  由
壹、程序方面
一、按被告以外之人於審判外之言詞或書面陳述，除法律有規定
    者外，不得作為證據，刑事訴訟法第159 條第1項 定有明文
    。又被告以外之人於審判外之陳述，雖不符前4 條之規定，
    而經當事人於審判程序同意作為證據，法院審酌該言詞陳述
    或書面陳述作成時之情況，認為適當者，亦得為證據。當事
    人、代理人或辯護人於法院調查證據時，知有第159 條第1
    項不得為證據之情形，而未於言詞辯論終結前聲明異議者，
    視為有前項之同意，刑事訴訟法第159 條之5 亦定有明文。
    本件被告丙○○、丁○○於調查局人員詢問中及通訊監察中
    之陳述，為被告以外之人於審判外之言詞陳述（就其餘被告
    而言），公訴人、被告及辯護人，就該等陳述未於本院審理
    過程中聲明異議，本院並審酌前開言詞陳述作成時之情況均
    屬正常，且與本案相關之待證事實具有關連性，認適當作為
    證據，依前開刑事訴訟法第159 條之5 之規定，認上開陳述
    均具有證據能力。
二、次按，被告以外之人於偵查中向檢察官所為之陳述，除顯有
    不可信之情況者外，得為證據，刑事訴訟法第159 條之1 第
    2 項定有明文。本件被告丙○○、丁○○於檢察官偵查中所
    為之陳述內容，就其餘被告而言，係被告以外之人於偵查中
    向檢察官所為之陳述，而經本院提示後，公訴人、被告及辯
    護人，對其證據能力不爭執，是並無顯有不可信之情況，且
    與本案相關之待證事實具有關連性，自應具有證據能力。
貳、實體方面
（壹）有罪部分
一、訊據被告丙○○、丁○○2 人固不否認有於前開時、地交付
    、收受3 萬元現金之情，然均矢口否認有何預備交付賄賂與
    投票權人之犯行，被告丙○○辯稱：上開3 萬元現金，本來
    是丁○○給伊的助選費用，但後來因伊覺得丁○○幫伊的忙
    ，伊就感激不盡，且丁○○生活較為困難，所以才又將錢退
    還給丁○○，而伊將錢還給丁○○時，為避免丁○○覺得難
    堪，所以就向丁○○說3 萬元是要向其買水果的錢云云；被
    告丁○○則辯稱：丙○○雖曾到伊住處，說要拿3 萬元向伊
    買水果，但因當時是選舉期間，伊認有所不妥而拒絕拿該3
    萬元現金，之後伊進去廚房洗手，丙○○就將錢放在桌上，
    然後逕行離去，等伊出來發現該3 萬元現金時，伊已經追不
    上丙○○，才會將該3 萬元現金收起來存放云云。經查：
(一)、前揭犯罪事實，除被告丙○○、丁○○2 人上開有交付、收
    受3 萬元現金之供述外，並有該3 萬元現金扣案足憑，且有
    丙○○以其使用之電話號碼0000000000號行動電話與丁○○
    使用之電話號碼0000000 號電話於94年11月10日上午6 時6
    分許之通訊監察內容在卷可稽（見偵卷第17頁），依該通訊
    監察之對話內容顯示：「丙○○：啊煮飯，煮啊，我清玉」
    、「丁○○：嗯」、「丙○○：你煮飯那，都有煮吧」、「
    丁○○：嗯」、「丙○○：你看按怎，就那個，你就，煮不
    夠你就要講」、「丁○○：好啊，好啊」。可知，丙○○係
    以「煮飯」作為買票之暗語，而向丁○○詢問是否有依約為
    其買票，並同時交代丁○○若買票所需之金額不足，得再向
    其拿取足夠之金額以為買票；雖被告丙○○辯稱：伊與丁○○上開對話中所謂之「煮飯」，係伊平常所使用之招呼語，
    並非買票之意云云，然被告丁○○於調查局人員詢問中供述
    ：丙○○曾於94年10月中旬夜間9 時許，拿出一筆金錢希望
    伊幫他向選民買票，而伊與丙○○上開通訊監察內容中所提
    到之「煮飯」是1 個暗號，代表要發給選民的買票錢等語（
    見偵卷第2 頁），復參以依丙○○及丁○○前開對話內容，
    若所謂「煮飯」僅係打招呼之用語，則對話中之「都有煮吧
    」、「煮不夠你就要講」等語，將成為無法表示任何意義之
    話語，是被告丙○○辯稱：「煮飯」僅是伊之招呼語云云，
    顯無可採。
(二)、另關於扣案3 萬元之用途，被告丙○○、丁○○雖以前詞置
    辯，並由丁○○於本院審理中以證人身分證述：丙○○本來
    拿3 萬元給伊要向伊買水果，但伊不肯收，後來伊到廚房裡
    面，丙○○就將3 萬元留在桌上，然後自行離去，而丙○○
    在拿給伊3 萬元之過程中，未曾告訴伊是要用來向何人買票
    ，亦未交付選民之名冊或名單與伊，也沒提到買1 票要給多
    少錢，後來伊送了3 次水果至丙○○處，但伊均未使用該3
    萬元，而是自己先代墊云云（見本院卷第51至54頁）以為佐
    證，然被告丁○○前於調查局人員詢問及檢察官偵訊中，均
    表示：本次高雄縣縣議員選舉期間，伊並未贊助或借貸與丙○○任何金錢，平常與丙○○亦無任何金錢往來等語（見偵
    卷第1 至3 頁、第86頁），則被告丙○○辯稱：交付給丁○○之3 萬元，是返還其所贊助之競選費用云云，顯然難以採
    認；又被告丙○○初於調查局人員詢問及檢察官偵訊中，均
    未供述扣案之3 萬元是其要向丁○○買水果之費用，亦未提
    及是以買水果為藉口而返還丁○○之助選費用（見偵卷第13
    頁、第92頁），復參以若丙○○果係以買水果為名而交付與
    丁○○扣案之3 萬元現金，則衡以一般常情，此種正當之日
    常生活交易行為，丁○○何需於收受時予以推託不收？又為
    何於收受後不敢使用，尚需自行代墊金錢而致贈水果與丙○○？是被告丁○○所陳上開情節，顯與常理未合，亦難採信
    。
(三)、至被告丙○○之辯護人為被告丙○○辯護稱：本案並未在丁○○處查扣選民名冊，亦查無買票價錢之約定，顯與一般實
    務上賄選之情形未合，是被告丙○○交付與丁○○之3 萬元
    ，實非用來賄選云云。然查，被告丙○○交付與被告丁○○
    預備用以賄選之款項僅3 萬元，金額非鉅，顯然渠等欲以此
    款項賄選之對象非多，則於此種情形下，由丙○○向丁○○
    口述預備賄選之對象，抑或由丁○○自行為丙○○找尋得以
    賄選之對象，均無不可，自無由以未於丁○○處查扣選民名
    冊，即為被告丙○○、丁○○2 人有利之認定；至被告丁○○雖於本院審理中證述：丙○○未向伊提及買票之金額云云
    ，然丁○○於本院審理中之陳述，顯有迴護被告丙○○及圖
    飾自己罪責之情，要無可採，業如前述，則被告丙○○及丁○○是否確未論及賄選金額，並非無疑，況現今賄選之態樣
    多變，而本案查獲時距離選舉亦尚有多日，是被告丙○○是
    否委由被告丁○○自行決定賄選金額？亦或是於迫近投票之
    日，再由被告丙○○臨時告知丁○○賄選之對象及價額？均
    不無可能，自難以本案未能查知被告丙○○、丁○○2 人有
    就賄選金額為約定，即為渠2 人有利之認定。
(四)、綜上，被告及辯護人上開所辯，均無足採，本件事證明確，
    被告丙○○、丁○○前揭犯行，洵堪認定。
二、查被告丙○○、丁○○於尚未對有投票權之人，行求、期約
    或交付賄賂時，即為調查局人員查獲，而屬預備階段，故核
    被告丙○○、丁○○2 人所為，均係犯公職人員選舉罷免法
    第90條之1 第2 項、第1 項之預備對於有投票權之人，交付
    賄賂，而約其投票權為一定之行使罪。公訴意旨認被告丙○○之犯行，應依公職人員選舉罷免法第90條之1 第1 項處斷
    ，然依起訴之犯罪事實，被告丙○○交付扣案3 萬元現金與
    被告丁○○之目的，係在委請被告丁○○以該3 萬元為其向
    選民賄選，而非以該3 萬元現金作為要求被告丁○○為一定
    投票權行使之代價，而此一犯罪事實，亦經本院論認如上，
    是被告丙○○前揭犯行，當非論以公職人員選舉罷免法第90
    條之1 第1 項之罪，公訴意旨於此容有未洽，惟起訴之基本
    社會事實相同，爰依法變更起訴法條，併予敘明。被告丙○○、丁○○2 人就前開犯行有犯意聯絡及行為分擔，均為共
    同正犯。併辦部分之被告丙○○、丁○○2 人犯行，與起訴
    部分為同一事實，本院自得併予審理，附此敘明。爰審酌被
    告丙○○、丁○○不思以合法競選之方式參與選舉或協助候
    選人從事競選活動，竟預備以財物收買選民，企圖影響選舉
    之公正性，敗壞選舉風氣，破壞表徵民主社會之選舉制度之
    正常運作，行為實不足取，且於犯後均矢口否認犯行，態度
    難認良好，惟念及被告丁○○無任何前科紀錄，有本院被告
    院內索引卡紀錄表、臺灣高等法院被告前案紀錄表在卷可按
    ，素行尚非不良，復參以被告丙○○係候選人，被告丁○○
    僅係協助丙○○競選之人，於本件犯行中，被告丙○○係基
    於主導之地位，其惡性較被告丁○○為重等一切情狀，分別
    量處如主文所示之刑，並均諭知易科罰金之折算標準，以示
    儆懲。又被告丙○○、丁○○所為，係違反公職人員選舉罷
    免法之罪，應依公職人員選舉罷免法第98條第3 項、刑法第
    37條第2 項之規定，分別宣告褫奪公權如主文所示。扣案之
    現金3 萬元，乃係預備用以交付之賄賂，應依公職人員選舉
    罷免法第90條之1 第3 項之規定，不問屬於犯人與否，併予
    宣告沒收。至其餘扣案之名冊1 張、文宣名片2 張，並非被
    告丙○○、丁○○預備賄選所用之物，而與
    本件犯罪無直接之關連性，爰不為沒收之宣告，併此敘明。
（貳）無罪部分
一、公訴意旨略以：被告乙○○係高雄縣殘障協會理事長，於94
    年6 、7 月間起擔任丙○○參選第16屆高雄縣縣議員競選總
    部之幹事，其與丙○○共同基於犯意聯絡，於94年10月中旬
    夜間9 時許，共同前往選民丁○○住處，由乙○○交付3 萬
    元現金給丁○○，囑其使用上開金錢為丙○○向選民買票，
    因認被告乙○○涉犯公職人員選舉罷免法第90條之1 第1 項
    之對於有投票權人交付不正利益，而約定投票權為一定之行
    使罪嫌。
二、按被告未經審判證明有罪確定前，推定其為無罪；犯罪事實
    ，應依證據認定之，無證據不得認定犯罪事實。又不能證明
    被告犯罪者，應諭知無罪之判決，刑事訴訟法第154 條、第
    301 條第1 項分別定有明文。次按，認定犯罪事實所憑之證
    據，雖不以直接證據為限，間接證據亦包括在內，然而無論
    直接證據或間接證據，其為訴訟上之證明，須於通常一般人
    均不致有所懷疑，而得確信其為真實之程度者，始得據為有
    罪之認定，倘其證明尚未達到此一程度，而有合理之懷疑存
    在時，即難遽採為不利被告之認定，最高法院著有76年臺上
    字第4986號判例可資參照。又依刑事訴訟法第161 條第1 項
    規定，檢察官就被告犯罪事實，應負舉證責任，並指出證明
    之方法。因此，檢察官對於起訴之犯罪事實，應負提出證據
    及說服之實質舉證責任。倘其所提出之證據，不足為被告有
    罪之積極證明，或其指出證明之方法，無從說服法院以形成
    被告有罪之心證，基於無罪推定之原則，自應為被告無罪判
    決之諭知，最高法院亦著有92年臺上字第128 號判例可參。
三、公訴人認被告乙○○涉犯前開罪嫌，無非係以同案被告丁○○之陳述、扣案之3 萬元現金、上開通訊監察之結果為論罪
    依據。然訊據被告乙○○則堅詞否認有何前揭犯行，辯稱：
    伊雖是丙○○競選總部之幹事，但只負責文宣部分的工作，
    財務方面的事情伊並未處理，故關於丙○○與丁○○間之金
    錢往來狀況伊不瞭解，而伊雖曾與丙○○至丁○○住處拜訪
    ，但僅稍微寒喧一下即到戶外抽煙，丙○○是否有拿錢給丁○○，伊並不瞭解，伊實無共同與丙○○拿錢給丁○○買票
    等語。
四、經查，同案被告丁○○雖曾於偵訊中供稱：94年11月26日遭
    搜索前約一星期，乙○○至伊住處拿3 萬元給伊，向伊表示
    如果有人要錢的話，就將錢給人家，但是伊拒絕乙○○，乙○○就向伊表示該3 萬元就當是向伊買水果的錢云云（見偵
    卷第86頁），然丁○○初於調查局人員詢問中係陳述：扣案
    3 萬元現金，係94年10月中旬某日，丙○○在伊住處硬塞給
    伊的云云（見偵卷第2 頁），則同案被告丁○○關於扣案3
    萬元現金，究係丙○○或是乙○○交付與其乙情，於上開2
    次陳述中，顯然有所不一；而同案被告丙○○於偵訊及本院
    審理中均供承：扣案3 萬元現金係伊交付與丁○○等語（見
    偵卷第92頁，本院卷第28頁），另丁○○亦於本院審理中證
    述：當日丙○○與乙○○至伊住處時，丙○○將乙○○介紹
    給伊認識後，隨即出去屋外，之後伊未見到乙○○再進入屋
    內等語（見本院卷第52至54頁），則扣案之3 萬元現金係同
    案被告丙○○交付與被告丁○○之事實，應堪認定，公訴意
    旨認係由被告乙○○將扣案之3 萬元現金交給丁○○乙情，
    即屬無據。此外，依卷內所存之其他證據，並無從證明被告
    乙○○就同案被告丙○○、丁○○前開預備對於有投票權之
    人，交付賄賂，而約其投票權為一定行使之犯行，與丙○○
    、丁○○2 人存有犯意聯絡，自難認其與渠2 人共犯此一犯
    行。另公訴意旨雖謂被告乙○○係與同案被告丙○○共犯公
    職人員選舉罷免法第90條之1 第1 項之罪嫌，然依公訴意旨
    所示之犯罪事實，渠2 人交付扣案3 萬元與丁○○之目的，
    係在委請丁○○以該3 萬元為丙○○向選民買票，而非以該
    3 萬元現金作為要求丁○○為一定投票權行使之代價，業如
    上述，且卷內亦無其他證據證明被告乙○○與同案被告丙○○，有對於丁○○為其他行求、期約或交付賄賂或不正利益
    ，而與丁○○約定投票權為一定行使之情，是亦難遽認被告
    乙○○有公職人員選舉罷免法第90條之1 第1 項之犯行。
五、是公訴人認被告乙○○涉嫌前揭犯行所憑之證據，尚未達於
    通常一般之人均不致有所懷疑，而得確信其為真實之程度，
    依刑事訴訟制度「倘有懷疑，即從被告之利益為解釋」、「
    被告應被推定為無罪」之原則，即難據以為被告乙○○不利
    之認定。此外，復查無其他積極之證據，足資認定被告乙○○有何公訴意旨所指犯行，自屬不能證明被告乙○○犯罪，
    依首開說明，自應為被告乙○○無罪之諭知。
六、臺灣高雄地方法院檢察署95年度選偵字第5 號併辦意旨，另
    以被告乙○○涉有與前揭公訴意旨屬同一事實之犯嫌，請求
    本院併予審理，然被告乙○○經起訴之犯罪事實，既經本院
    為無罪之諭知，則此部分併案之犯罪事實，自應退回由檢察
    官另行處理，附此敘明。
據上論斷，應依刑事訴訟法第299 條第1 項前段、第300 條、第
301 條第1 項，公職人員選舉罷免法第90條之1 第2 項、第1 項
、第3 項、第98條第3 項，刑法第11條、第28條、第41條第1 項
前段、第37條第2 項，罰金罰鍰提高標準條例第2 條，判決如主
文。
本案經檢察官甲○○到庭執行職務。
中    華    民    國    95    年    3     月    3     日
                  刑事第五庭    審判長法  官 李嘉興
                                      法  官 楊筑婷
                                      法  官 陳君杰
以上正本證明與原本無異。
如不服本判決，應於判決送達後10日內，向本院提出上訴狀。
中    華    民    國    95    年    3     月    3     日
                                      書記官 陳昱良
附錄本判決論罪科刑法條全文：
公職人員選舉罷免法第90條之1：
對於有投票權之人，行求期約或交付賄賂或其他不正利益，而約
其不行使投票權或為一定之行使者，處3 年以上10年以下有期徒
刑，得併科新臺幣100 萬元以上1000萬元以下罰金。
預備犯前項之罪者，處 1 年以下有期徒刑。
預備或用以行求期約或交付之賄賂，不問屬於犯人與否，沒收之
。
犯第1 項或第2 項之罪，於犯罪後6 個月內自首者，減輕或免除
其刑；因而查獲候選人為正犯或共犯者，免除其刑。
犯第1 項或第2 項之罪，在偵查中自白者，減輕其刑；因而查獲
候選人為正犯或共犯者，減輕或免除其刑。


司法院資訊處製作；財團法人民間司法改革基金會備份。
